臺桃園地方法院交通事件裁定　　　　　99年度交聲字第1806號
原處分機關　交通部公路總局新竹區監理所　桃園監理站
異　議　人
即受處分人　楊怡清
上列異議人因違反道路交通管理處罰條例案件，對於交通部公路
總局新竹區監理所桃園監理站中華民國99年11月17日所為之處分
（原處分案號：桃監裁罰字第裁52-ZFP047309號、52-ZBF047308
號、52-ZFP047307號）及99年11月18日所為之處分（原處分案號
：桃監裁罰字第裁52-ZFP047370號、52-ZFO047373號），聲明異
議，本院裁定如下：
    主  文
異議均駁回。
    理  由
一、原處分意旨略以：異議人即受處分人楊怡清（以下稱異議人
    ）所有車牌號碼5J-5308 號自用小客車，於附表所示之時間
    、地點，因「汽車行駛於應繳費之公路不依規定繳費（卡片
    餘額不足）」，經內政部警政署國道公路警察局第六警察隊
    樹林分隊逕行舉發。原處分機關認異議人違反道路交通管理
    處罰條例第27條第1 項之規定，裁處異議人各罰鍰新臺幣（
    下同）4,500 元等情。
二、聲明異議意旨係以：異議人因當時和先生分居中，可能先生
    接獲通知但卻未告知，導致罰單過期；又異議人並無駕駛執
    照，上開車輛平常均係先生所使用，不可能是異議人所駕駛
    ，爰請求撤銷原處分云云。
三、按汽車行駛於應繳費之公路、橋樑、隧道或輪渡，不依規定
    繳費者，處汽車所有人或駕駛人3,000 元以上6,000 元以下
    罰鍰，並追繳欠費；而汽車駕駛人之行為有行經設有收費站
    之道路，不依規定停車繳費，當場不能或不宜攔截製單舉發
    者，得逕行舉發；且第一項逕行舉發，應記明車輛牌照號碼
    、車型等可資辨明之資料，以汽車所有人為被通知人製單舉
    發；道路交通管理處罰條例第7 條之2 第1 項第6 款、第4
    項、第27條第1 項定有明文。次按用路人不依規定繳費，營
    運單位應依國道高速公路局查明之車籍資料，製發「補繳通
    行費及作業處理費通知單」，追繳通行費並加收作業處理費
    用；用路人應依「補繳通行費及作業處理費通知單」所列金
    額及繳費期限前補繳，逾補繳期限截止日未繳納者，依法舉
    發，交通部臺灣區○道○○○路局電子收費申裝及欠費追繳
    作業注意事項第13條第2 項、第17條亦有規定。
四、經查：
  (一)異議人所有之5J-5308 號自用小客車，於附表所示之時間行
    經附表所示之地點，因E 通機餘額不足而未繳交通行費，有
    採證照片5 紙在卷可查（本院卷第35至39頁參照），並經交
    通部臺灣區○道○○○路局（下稱高速公路局）委託遠通電
    收股份有限公司（下稱遠通公司）向異議人當時之戶籍地址
    即桃園桃園市○○路510 巷6 號10樓送達高速公路通行費催
    繳通知單，於98年11月23日將00000000000 號、0000000000
    0 號、00000000000 號、00000000000 號、00000000000 號
    高速公路通行費催繳通知單寄送至上址，因未獲會晤本人已
    將文書交予有辨別事理能力之應為送達處所之接收郵件人員
    ，以為送達，有高速公路通行費催繳通知單之送達證書5 份
    在卷可按（本院卷第61頁至75頁參照），惟異議人未能於繳
    費期限98年12月10日完成繳納，內政部警政署國道公路警察
    局第六警察隊樹林分隊遂以異議人「汽車行駛於應繳費之公
    路，不依規定繳費（卡片餘額不足）」之違規行為而逕行舉
    發公警局交字第ZFP047307 號、第ZFP047308 號、第ZFP047
    309 號、第ZFP047370 號、第ZFP047373 號舉發違反道路交
    通管理事件通知單，並均經由郵務機關於99年1 月14日送達
    至異議人之上開戶籍地址，因不獲會晤其本人，已將文書交
    予有辨別事理能力之應為送達處所之接收郵件人員，以為送
    達，有舉發通知單及送達證書各5 紙附卷為憑（本院卷第25
    頁至第34頁參照）。
  (二)查異議人自93年9 月13日迄99年9 月13日之戶籍均設址於桃
    園縣桃園市○○路510 巷8 號10樓，99年9 月14日遷入桃園
    縣桃園市○○路1383號11樓之6 等情，有異議人個人戶籍資
    料（完整姓名）查詢結果1 紙及遷徙紀錄資料查詢結果4 紙
    在卷可查（本院卷第53至57頁參照），是於上開高速公路通
    行費催繳通知單及舉發通知單送達時，異議人均設籍於桃園
    縣桃園市○○路510 巷8 號10樓無誤，是本件高速公路通行
    費催繳通知單及舉發通知單既均已合法送達，即已生法律上
    送達之效力，至於異議人或因未居住在戶籍地址而未實際收
    領送達之文書，不影響本件舉發通知單已合法送達之效力。
  (三)又異議人雖以與先生分居，而不知舉發通知單郵寄於上址云
    云；惟按汽車所有人名稱、住所等如有變更，應向公路監理
    機關辦理登記；車主、駕駛人依規定向公路監理機關申領之
    車輛牌照、駕駛執照，係以戶籍住所為登記地址；基於社會
    現況及便民原則，並因應車主、駕駛人需要，於公路監理電
    腦系統車籍及駕籍檔中增列通信地址，以利公路監理機關各
    項通知單之寄達，特訂定本注意事項；公路監理機關受理車
    主、駕駛人申請增設通信地址後，應立即登載於公路監理電
    腦系統之車籍及駕籍檔中；爾後各項便民服務之通知事項及
    汽車燃料使用費繳款通知、汽車使用牌照稅繳款通知及違規
    通知單、裁決書之送達，皆以通信地址寄發，道路交通安全
    規則第23條第1 項、公路監理電腦系統車輛車籍及駕駛人駕
    籍增設「通信地址」（99年2 月23日修正為「住居所或就業
    處所」）欄位作業注意事項第1 條、第6 條定有明文。查本
    件異議人之車籍地址係當時戶籍地址「桃園縣桃園市○○路
    510 巷8 號10樓」，且未申請增設迄通訊地址等情，此有原
    處分機關99年12月23日竹監桃字第0990041208號函暨所附汽
    （機）車過戶申請登記書、汽車異動歷史查詢、汽車異動歷
    史查詢、原處分機關100 年3 月29日竹監桃字第1000006683
    號函各1 份附卷可按（本院卷第21至23、46頁參照），是於
    本件舉發通知單送達之日時，原處分機關並無從得知異議人
    尚有其餘住居所，自難課以行政機關訪查其實際居所或通訊
    地址何在之責，應係可歸責於異議人之事由，而由異議人自
    行承擔未能親自收受上開補繳通知單之不利益，是異議意旨
    上揭所辯，難認可採。
  (四)此外，異議人雖稱其並無駕駛執照，平常上開車輛均係由異
    議人之夫所使用，是先生想登記在其名下故上開車輛之所有
    人為異議人等情，證人即異議人之母陳春櫻亦到庭證述上開
    車輛確實由異議人之夫所使用，伊沒見過異議人開車，異議
    人之前出門都是伊載的，異議人並不會開車等語。惟查：
  1.按汽車駕駛人之行為有當場不能或不宜攔截製單舉發者，得
    逕行舉發，此逕行舉發應記明車輛牌照號碼、車型等可資辨
    明之資料，以汽車所有人為被通知人製單舉發，道路交通管
    理處罰條例第七條之二第四項定有明文。次按道路交通管理
    處罰條例之處罰，受舉發違反道路交通管理事件之受處罰人
    ，認為受舉發之違規行為應歸責他人者，應於舉發違反道路
    交通管理事件通知單應到案日期前，檢附相關證據及應歸責
    人相關證明文件，向處罰機關告知應歸責人，處罰機關應即
    另行通知應歸責人到案依法處理。逾期未依規定辦理者，仍
    依本條例各該違反條款規定處罰；又依本條例規定逕行舉發
    或同時併處罰其他人之案件，推定受逕行舉發人或該其他人
    有過失，道路交通管理處罰條例第85條第1 項、第4 項亦有
    明文。
  2.查異議人確為上開車輛之所有人，但稱並不會開車，上開車
    輛係由其夫所使用，雖有證人陳春櫻之證述，且查無異議人
    之駕照，此有證號查詢汽車駕駛人列印資料1 份可按（本院
    卷第76頁參照），惟異議人之夫李金財已於99年8 月4 日死
    亡，有異議人之個人戶籍資料（完整姓名）查詢結果1 紙可
    按（本院卷第48頁參照），從而於附表所示之違規時間是否
    均為李金財所使用，或由異議人出借他人使用，均已無從考
    證。
  3.又違反道路交通管理事件，原則上固以處罰行為人即駕駛人
    為主，例外始處罰汽車所有人，惟有關逕行舉發違規之交通
    事件，處罰機關得逕行處罰汽車所有人等規定，係立法機關
    斟酌違規駕駛人之違法程度、裁罰時間經濟性、蒐證成本之
    考量及汽車所有人通常多為車輛之使用人，或知或可得而知
    係由何人使用，如對其科以適度之舉證責任應無不妥等因素
    ，因而將反證之責任轉嫁予汽車所有人。該反證之責任，不
    僅應證明其非駕駛人，且除有非可歸責致無從得知實際駕駛
    人之情形外（例如車輛失竊），更應提出足資辨識、通知應
    歸責人之資料，方可免責，非謂僅證明受處分之汽車所有人
    非實際駕駛人，即可免受處罰。而本件高速公路通行費催繳
    通知單及舉發違反道路交通管理事件通知單均已合法送達予
    異議人，然異議人於舉發違反道路交通管理事件通知單應到
    案日期到案期限前，卻均未檢附相關證據及應歸責人相關證
    明文件予處罰機關，迄收受原處分裁決書始辯稱上開車輛並
    非由其管領、使用，並未提出相當之證據以供審酌、調查。
    從而原處分機關依據如附表所示之法條對受處分人為如附表
    所示之裁處，尚非於法無據。是本件原處分機關以上開車輛
    所有人即異議人為處罰對象並無違誤，異議人上開辯解，尚
    無足採。
五、綜上所述，原處分機關認異議人有「汽車行駛於應繳費之公
    路，不依規定繳費」之違規，依道路交通管理處罰條例第27
    條第1 項規定，各裁處異議人罰鍰4,500 元，並無不當，是
    本件聲明異議意旨，難認有理由，均應予駁回。
據上論斷，應依道路交通事件處理辦法第18條，裁定如主文。
中    華    民    國  100     年    8     月    18    日
                    交通法庭    法  官  丁俞尹
以上正本證明與原本無異。
如不服本裁定，應於裁定送達後5 日內向本院提出抗告狀。
                                書記官  許正旻
中    華    民    國   100    年    8     月    26    日
附表：
┌──┬───────┬────┬────┬─────┬────┬─────┬────┐
│編號│裁決書字號    │違規時間│違規地點│違規事實  │違規條款│裁決內容  │裁決書送│
│    │              │        │        │          │        │（新臺幣）│達日期  │
├──┼───────┼────┼────┼─────┼────┼─────┼────┤
│    │桃監裁罰字第裁│98年10月│樹林收費│汽車行駛於│道路交通│罰鍰4,500 │99年11月│
│ 一 │52-ZFP047307號│26日上午│站北向（│應繳費之公│管理處罰│元        │19日    │
│    │              │11時52分│第11車道│路不依規定│條例第27│          │        │
│    │              │        │）      │繳費      │條第1項 │          │        │
├──┼───────┼────┼────┼─────┼────┼─────┼────┤
│    │桃監裁罰字第裁│98年10月│樹林收費│同上      │同上    │同上      │同上    │
│ 二 │52-ZFP047308號│26日中午│站南向（│          │        │          │        │
│    │              │12時19分│第12車道│          │        │          │        │
│    │              │        │）      │          │        │          │        │
├──┼───────┼────┼────┼─────┼────┼─────┼────┤
│ 三 │桃監裁罰字第裁│98年10月│樹林收費│同上      │同上    │同上      │同上    │
│    │52-ZFP047309號│26日下午│站北向（│          │        │          │        │
│    │              │1時22分 │第11車道│          │        │          │        │
│    │              │        │）      │          │        │          │        │
├──┼───────┼────┼────┼─────┼────┼─────┼────┤
│ 四 │桃監裁罰字第裁│98年10月│樹林收費│同上      │同上    │同上      │99年11月│
│    │52-ZFP047370號│30日下午│站北向（│          │        │          │22日    │
│    │              │3 時56分│第11車道│          │        │          │        │
│    │              │        │）      │          │        │          │        │
├──┼───────┼────┼────┼─────┼────┼─────┼────┤
│ 五 │桃監裁罰字第裁│98年10月│樹林收費│同上      │同上    │同上      │同上    │
│    │52-ZFP047370號│30日晚間│站南向（│          │        │          │        │
│    │              │7 時48分│第12車道│          │        │          │        │
│    │              │        │）      │          │        │          │        │
└──┴───────┴────┴────┴─────┴────┴─────┴────┘